【裁判字號】    96,訴,818
【裁判日期】    970926
【裁判案由】    土地所有權移轉登記
【裁判全文】
臺灣新竹地方法院民事判決               96年度訴字第818號
原      告  甲○○
訴訟代理人  張堂歆 律師
被      告  乙○○
被      告  丙○○
上列當事人間土地所有權移轉登記事件，本院於民國97年9月11
日辯論終結，判決如下：
    主  文
原告之訴駁回。
訴訟費用由原告負擔。
    事 實 及 理 由
一、原告主張：
（一）坐落新竹市○○段948地號、地目旱、面積376.78平方公
      尺土地（下稱系爭土地）原為被告乙○○所有，後出售予
      被告丙○○，因當時丙○○無法取得自耕能力證明，尚未
      辦理移轉登記，而現行法令已修正為無上開移轉登記之限
      制，則乙○○即應將系爭土地移轉登記予被告丙○○。又
      被告丙○○因積欠原告借款，雙方同意由被告丙○○將系
      爭土地所有權移轉登記予原告以便抵債，有被告丙○○簽
      立之切結書可稽，惟被告丙○○至今仍拒不履行。
（二）由於被告二人間於民國 (下同)79 年8月3日所簽立之不動
      產買賣契約書中買賣之標的，除本件之新竹市○○段948
      地號（重測前為香山坑段370地號）外，其餘二筆土地即
      重測前為新竹市分別為香山坑段737-42、737-43地號（重
      測後為柑林段931、949地號）、地目林、均因買賣而辦妥
      移轉登記予第三人，足證本件系爭948地號土地、地目田
      ，雙方約定於取得自耕能力後始辦理過戶手續。
（三）又系爭上開切結書，被告丙○○前於本院94年度訴字第90
      號清償借款事件中已自認切結書之真正，有該判決書可稽
      ，足證切結書確係被告丙○○所出具無訛。
（四）按民事訴訟法第129條第1項第2款規定：消滅時效，因承
      認而中斷；又同法第137條第1項規定：時效中斷者，自中
      斷之事由終止時，重行起算。查被告乙○○自承：民國84
      年，我要領老人年金沒辦法領，我有催過丙○○，要不要
      辦一辦等語（見96年12月27日言詞辯論筆錄），即係對被
      告丙○○之土地移轉登記請求權為承認，時效期間因而中
      斷，自84年始從行起算至今，自屬尚未罹於時效。況本件
      系爭土地、地目田，雙方約定於取得自耕能力後始辦理過
      戶手續，即係待能辦理過戶手續時始辦理，現今法律於民
      國89年間取消自耕能力之限制，自取消上開限制時起，被
      告丙○○即可請求被告乙○○辦理過戶手續，故請求權時
      效自89年間起算，至原告提起本件請求，亦未罹於時效。
（五）綜上，被告丙○○得請求被告乙○○辦理土地移轉登記為
      其所有，並應於取得所有權後，將土地所有權移轉登記予
      原告所有。惟被告丙○○卻怠於行使其權利，不得已之情
      況下，爰依兩造合意而由被告簽立之切結書、民法第242
      條代位權之行使、被告二人間買賣契約之法律關係，提起
      本件訴訟，並聲明：
    1.被告乙○○應將坐落新竹市○○段948地號、地目旱、面
      積376.78平方公尺土地移轉登記予被告丙○○；再由被告
      丙○○，將土地所有權移轉登記予原告。
    2.訴訟費用由被告負擔。
二、被告乙○○主張：
（一）被告二人係在79年間就系爭土地訂立買賣契約，時間已經
      過了很久，對於契約之效力應該有影響，被告乙○○應不
      再需要依照契約將系爭土地過戶予被告丙○○，也不想再
      辦理過戶，原告與被告丙○○之間的糾紛，與被告乙○○
      係屬無關。
（二）再者，被告丙○○尚有新臺幣 (下同)25,000 元之價金尚
      未付清，且從84年起至今，系爭土地之地價稅均是被告乙
      ○○所繳付。
（三）由於系爭土地仍登記被告乙○○名義，致使被告乙○○無
      法領取每月3,000元之老人年金，從9年多前迄今，已損失
      了數十萬元；且在84年間，即因無法領取老人年金而催促
      被告劉明宗辦理過戶，但被告劉明宗始終沒有去辦，之後
      便沒有再理會此事。
（四）為此答辯聲明：原告之訴駁回及訴訟費用由原告負擔。
三、被告丙○○主張：
    與被告乙○○訂立系爭土地買賣契約後，因為被倒了很多錢
    ，所以沒有能力付清價款，也沒有辦法要求過戶，而且這些
    年來之地價稅亦為被告乙○○所繳納。為此答辯聲明：原告
    之訴駁回；訴訟費用由原告負擔。
四、本院之認定：
（一）本件行集中審理程序，兩造經協商並整理簡化爭點如下：
    1.被告丙○○對被告乙○○就系爭坐落新竹市○○段948地
      號土地所有權移轉登記請求，是否罹於消滅時效？
    2.原告依系爭86年1月26日切結書代位被告丙○○請求被告
      乙○○就上開土地所有權移轉登記予原告，有無理由？
（二）得心證之理由：
    1.被告丙○○對被告乙○○就系爭坐落新竹市○○段948地
      號土地所有權移轉登記請求，是否罹於消滅時效？
    (1)按請求權因十五年間不行使而消滅，而消滅時效因承認而
      中斷，且時效中斷者，自中斷之事由終止時，重行起算，
      民法第125條、第129條第1項第2款及第137條第1項分別定
      有明文。所稱之承認，為認識他方請求權存在之觀念通知
      ，僅因債務人之一方行為而成立，無須得他方之同意 (最
      高法院51年台上字第1216號、50年台上字第2868號及26年
      鄂上字第32號判例意旨可資參照)。查被告乙○○於96年
      12月27日言詞辯論期日到庭陳述：「民國84年，我要領老
      人年金沒辦法領，我有催過丙○○，要不要辦一辦，但是
      他一直沒有辦，我後來就沒有理會他，84年之後我就沒有
      再催他了」、「我好幾年之前曾催丙○○是否要付清價款
      ，辦理過戶，但丙○○一直未付款也未辦理」等語，有該
      次言詞辯論筆錄可稽，足認其對被告丙○○就系爭土地之
      移轉登記請求權為承認，依上揭法律規定，消滅時效於斯
      時中斷，且應重行起算，迄今未逾15年，故被告丙○○對
      被告乙○○就系爭土地所有權移轉登記請求，尚未罹於消
      滅時效，可資認定。
    (2)又依民法第128條前段之規定，消滅時效自請求權可行使
      時起算。本件系爭土地之使用地類別登記為農牧用地，有
      土地登記謄本可稽，而訴外人沈慶發亦以書狀表示系爭94
      8地號土地因訴外人及被告丙○○非自耕農身分，依當時
      法令無法辦理過戶，所以一直信託登記在原所有權人乙○
      ○名下云云，再因被告丙○○所簽立之切結書第2項載明
      「…因本土地丙○○無法取得自耕能力證明書，因此無法
      辦理買賣過戶手續」，至該切結書之真實性，經本院調取
      本院94年度訴字第90號清償借款事件卷宗核閱，被告丙○
      ○於該案件審理時已自認切結書之真正無訛，顯見被告丙
      ○○係因不具自耕能力，而受限於當時法律規定不得為所
      有權之移轉乙節非虛。原告主張嗣於89年1月26日修正公
      布「農業發展條例」規定，原先因法令限制無法辦理移轉
      登記之瑕疵，已不存在，被告丙○○之所有權移轉登記請
      求權方屬可行使，消滅時效亦應自此開始計算，尚非無據
      。
    (3)承上，本件被告丙○○對被告乙○○就系爭坐落新竹市○
      ○段948地號土地所有權移轉登記請求，並未罹於消滅時
      效。從而，被告乙○○以被告丙○○之移轉所有權請求權
      罹於消滅時效而拒絕辦理所有權移轉登記置辯，非可憑信
      。
    2.原告依系爭86年1月26日切結書代位被告丙○○請求被告
      乙○○就上開土地所有權移轉登記予原告，有無理由？
    (1)按因契約互負債務者，於他方當事人未為對待給付前，得
      拒絕自己之給付，但自己有先為給付之義務者，不在此限
      ，為民法第264條第1項所定之同時履行抗辯規定。查被告
      乙○○以被告丙○○尚有25,000元之價金尚未付清為辯，
      顯係就被告丙○○之對待給付為同時履行之抗辯，又被告
      迭於本院訊問時自承當時被倒很多錢，所以沒有能力付清
      價款，也沒有辦法要求乙○○過戶等語，堪認被告乙○○
      所辯為真實；且雙方之債務，乃本於同一之雙務契約而發
      生，被告乙○○主張在丙○○清償其25,000元之對待給付
      前，拒絕為系爭土地所有權移轉登記，亦屬可採。
    (2)復按，債權人基於民法第242條規定，行使債務人之權利
      時，第三人之對於債權人與對於債務人同，故第三人得以
      對於債務人之一切抗辯，對抗債權人 (最高法院40年台上
      字第304號判例可資參照)。本件之被告乙○○得對被告主
      張同時履行之抗辯，已如前述，則原告既居於代位權人身
      分行使被告丙○○對於乙○○之權利，自亦得以此抗辯事
      由對抗原告，拒絕自己之給付。
    (3)再查，系爭土地係由被告丙○○與訴外人沈慶發共同向被
      告乙○○購買，有系爭土地之不動產買賣契約書附卷可證
      ；訴外人沈慶發於79年8月3日與被告丙○○各出資二分之
      一，共同向被告乙○○買受新竹市○○○段370（重測後
      為柑林段948）、737-42（重測後為柑林段931、950）、
      737-43（重測後為柑林段949）地號等三筆土地，依出資
      比例，訴外人與被告丙○○應各分二分之一面積之土地，
      即每人491.9平方公尺（全部共983.8平方公尺／2＝491.
      9），故80年間已將現949地號土地（350平方公尺）全部
      所有權移轉予訴外人之妻魏秀玉，及將950、931地號土地
      全部所有權移轉予被告丙○○之弟鄭明郎，另系爭948地
      號土地因訴外人及被告丙○○非自耕農身分，依當時法令
      無法辦理過戶，故一直信託登記在原所有權人乙○○名下
      ，然實際所有權人即訴外人尚應分得其中141.9平方公尺
      ，即按此面積之比例之持分，共有系爭948地號土地，此
      業據訴外人具狀陳述在案，有訴外人沈慶發之陳報狀 (本
      院卷第24、25頁)在卷足參；被告丙○○於97年9月11日言
      詞辯論時亦陳稱：「我是跟沈慶發共同買受，沈慶發的價
      金已付完，我有部分價金未付完，但多少因時間太久，我
      忘記了。當時約定沈慶發買受的土地，尚有少部分約30坪
      左右尚未過戶給沈慶發。」等情，是則，被告丙○○與訴
      外人沈慶發係共同以買受人之地位得依系爭買賣契約法律
      關係向被告乙○○主張系爭土地所有權移轉之請求權，訴
      外人沈慶發即未同意由被告丙○○單獨請求系爭土地之全
      部所有權移轉登記於丙○○或其指定之人，被告丙○○尚
      不得主張依據該買賣契約請求出賣人將系爭土地全部移轉
      登記為其自己單獨所有，亦堪認定。
    (4)末按民法第242條前段所定債務人怠於行使其權利時，債
      權人因保全債權，得以自己之名義，行使其權利之先決條
      件，須債務人果有此權利，且在可以行使之狀態，始有債
      權人代位行使之可言，最高法院著有65年台上字第381號
      判例可參。本件債務人即被告丙○○對被告乙○○之移轉
      系爭土地所有權之請求權，尚因出賣人即被告乙○○行使
      同時履行抗辯權而有行使上之限制，因而原告之代位權行
      使亦應受限；且因被告丙○○不得請求出賣人乙○○移轉
      系爭土地全部所有權予其單獨所有，已如前述，則原告之
      聲明主張，於法殊有未合，為無理由，應予駁回。
五、因本案事證已臻明確，兩造其餘主張陳述及所提之證據，經
    審酌後，或與本件爭點無涉，或於判決結果無影響，爰不逐
    一論述，附此敘明。
六、結論：本件原告之訴為無理由，依民事訴訟法第78條，判決
    如主文。
中    華    民    國     97     年    9    月    26    日
                  民事第一庭    法  官  陳順珍
以上正本係照原本作成。
如對本判決上訴，須於判決送達後20日內向本院提出上訴狀。
中    華    民    國     97     年    9    月    26    日
                                書記官  周育瑜


司法院資訊處製作；財團法人民間司法改革基金會備份。
